臺灣高等法院高雄分院民事判決　　　　 95年度智上易字第4號
上　訴　人　乙○○
訴訟代理人　徐豐益律師
被 上訴 人　甲○○
訴訟代理人　李嘯風律師
上列當事人間請求損害賠償事件，上訴人對於民國95年7 月26日
臺灣高雄地方法院89年度重訴字第980號第一審判決提起上訴，
本院於96年1月24日言詞辯論終結，判決如下：
    主  文
上訴駁回。
第二審訴訟費用由上訴人負擔。
    事實及理由
一、被上訴人主張：伊經上訴人即原審共同被告明聰工業股份有
    限公司（下稱明聰公司）之實際負責人乙○○介紹代理人，
    代於民國83年7 月12日，就伊研發之「瓦斯與汽油兩用燃料
    車之轉換裝置」（下稱系爭轉換裝置）提出專利申請，嗣由
    經濟部中央標準局審查後核發新型第099203號專利權證書，
    而取得自84年3 月21日起至95年7 月11日止之新型專利權（
    下稱系爭新型專利）。上訴人明知伊已就系爭轉換裝置取得
    新型專利，仍自84年7 月間起，仿造系爭轉換裝置，生產「
    混合器真空閥」（下稱系爭混合器真空閥），並以明聰公司
    名義委託訴外人鼎倫瓦斯車器材股份有限公司（下稱鼎倫公
    司）銷售，經伊於87年5 月22日會同高雄市政府警察局刑警
    大隊，於明聰公司內查獲混合器真空閥1 個、半成品20個。
    是上訴人與明聰公司侵害伊專利權，致伊受有600 萬元損失
    ，爰依民法第28條規定及侵權行為法律關係，求為判決：(一)
    上訴人與明聰公司應連帶給付被上訴人600 萬元，及自89年
    12 月22 日起至清償日止，按週年利率5%計算之利息。(二)願
    供擔保，請准宣告假執行。
二、上訴人則以：系爭混合器真空閥係依據明聰公司員工聶世何
    於80年11月間繪製之試作圖，加以局部修改完成，構造原理
    均相同，於被上訴人申請新型專利之前，已存在於國內，且
    被上訴人自承曾對明聰公司所生產之混合器提供建議，明聰
    公司亦曾將被上訴人派送日本學習，並將公司研究室開放使
    用，資料、技術皆毫無保留，被上訴人顯然自伊處得知製造
    方法，進而研發其所申請新型專利之產品，依專利法第57條
    第1 項規定，不及拘束伊於80年間試作修改完成之系爭混合
    器，故伊製作系爭混合器真空閥，不生侵害被上訴人專利權
    之情事。且查扣之混合器真空閥，僅1 件為成品，其餘20件
    皆為半成品，數量亦不多，僅為試驗試作所用，伊並無販賣
    營利之行為。縱伊有侵害被上訴人之新型專利，被上訴人所
    受損害，亦僅止於100 套等語，資為抗辯。
三、原審判決上訴人應給付被上訴人130 萬6891元，及自89年12
    月22日起至清償日止，按週年利率5%計算之利息，並駁回被
    上訴人其餘之訴。上訴人於本院聲明：(一)原判決不利於上訴
    人部分廢棄。(二)上開廢棄部分，被上訴人在第一審之訴及假
    執行之聲請均駁回。被上訴人於本院則聲明：上訴駁回（原
    審判決被上訴人敗訴部分，未據聲明不服，已告確定）。
四、被上訴人主張其已就系爭轉換裝置，於83年7 月12日提出申
    請，並取得自84年3 月21日起至95年7 月11日止之新型專利
    。上訴人為明聰公司之實際負責人，知悉上開情事，仍自84
    年7 月間起製作混合器真空閥，並以明聰公司名義委託鼎倫
    公司銷售，經被上訴人會同警方於87年5 月22日，在明聰公
    司內查獲上訴人製作之混合器真空閥1 個、半成品20個等事
    實，為上訴人所不爭，並有財團法人中華工商研究院（下稱
    中華工商研究院）出具瓦斯與汽油兩用燃料車之轉換裝置之
    損害賠償鑑定研究報告書1 冊在卷可憑，且由原審調取本院
    89年度上易字第1940號違反專利法刑事卷宗，有該卷所附搜
    索扣押證明筆錄、新型第099203號專利證書、專利說明書各
    1 份可佐（見高雄市政府警察局高市警刑偵五卷第6 、11、
    18至32頁），並經證人即鼎倫公司總經理林慧冠於上開刑事
    案件偵查中證述明確（見高雄地方法院檢察署87年度偵字第
    18549 號卷宗第11、12頁），堪信為真實。
五、兩造爭執之事項：
　(一)系爭混合器真空閥是否侵害被上訴人之新型專利？
　(二)被上訴人如得請求賠償，其金額若干？
六、關於系爭混合器真空閥是否有侵害被上訴人之新型專利部分
    ：
  (一)上訴人雖抗辯伊製造之系爭混合器真空閥係依據明聰公司員
    工聶世何於80年11月間繪製之試作圖，加以局部修改完成，
    構造原理均相同，於被上訴人申請新型專利之前，已存在於
    國內，被上訴人顯然自伊處得知製造方法，進而研發其所申
    請新型專利之產品，依專利法第57條第1 項規定，被上訴人
    新型專利權之效力不及於伊製造之系爭混合器真空閥，故伊
    製作系爭混合器真空閥，不生侵害被上訴人專利權之情事云
    云，並提出金屬工業研究發展中心產品結構與功能比對報告
    為證。惟查：
  1.上訴人所稱之試作圖，雖標示繪圖日期，惟係私人公司內部
    流通之文件，並非不特定第三人可取得並知悉其內容之文件
    ，故該繪製日期並非專利法上所稱之公開日期，縱認該試作
    圖係明聰公司員工聶世何於80年11月間所繪製，亦無法證明
    於被上訴人83年7 月12日申請專利前即已公開。且上訴人以
    此舉發被上訴人系爭新型專利違反核准審定時專利法第98條
    第1 項第1 款及第2 項規定之新穎性及進步性，業經經濟部
    智慧財產局審定舉發不成立，上訴人不服，提起行政訴訟，
    經台北高等行政法院91年度訴字第2559號判決駁回，並經最
    高行政法院94年度裁字第481 號裁定駁回上訴人之上訴，而
    告確定，有上開行政法院判決書在卷可稽。是上訴人提出聶
    世何於80年11月間所繪製之試作圖，尚不足為被上訴人不利
    之認定。
  2.又財團法人中華工商研究所智慧財產研究中心就前述試作圖
    與系爭混合器真空閥比對鑑定結果，認：
    在切換閥本體部分：
      (1)兩者尺寸不同，且不同尺寸並非依試作圖尺寸作等比例
        放大或縮小。
      (2)試作圖部分之尖端有類似卡筍之構造，後端有凸起結構
        ，供蓋以螺絲鎖固用，而系爭混合器真空閥則均無。
      (3)試作圖部分是以固定螺絲接合本體後端凸起結構，達到
        密閉與固定彈簧之效果，系爭混合器真空閥則是直接車
        牙鎖入本體，以達到密閉之效果。
    在活塞與活塞桿部分：
      (1)試作圖部分是利用螺牙接合，且活塞桿後端有二貫穿孔
        ，而系爭混合器真空閥則是一體成形，活塞桿後端則僅
        有一貫穿孔。
      (2)試作圖與系爭混合器真空閥之尺寸不同。
    壓縮彈簧部分：
      (1)試作圖與系爭混合器真空閥之尺寸不同，且非按一定比
        例縮小。
      (2)試作圖部分彈簧兩端一樣大，系爭混合器真空閥則否。
    故系爭混合器真空閥並非依試作圖完成之成品。
    等情，有該中心出具之專利權侵害鑑定研究報告書1 冊在卷
    可參。且上訴人提出之前揭金屬工業研究發展中心產品結構
    與功能比對報告，雖以系爭混合器真空閥與試作圖「產生之
    功能」相同，而謂兩者實質上為均等物，但該報告亦承認兩
    者之「構成要件」並不完全相同，顯見系爭混合器真空閥並
    非依據上訴人提出之試作圖所製作。又專利權有其排他性，
    故縱使系爭混合器真空閥與試作圖產生之功能相同，然上訴
    人既未能就所主張之試作圖，先於被上訴人取得經主管機關
    核准之新型專利，自不得以其曾利用同一原理生產製作過功
    能相同之產品，即謂可不受被上訴人合法取得之新型專利之
    拘束。
  3.從而，上訴人上開所辯系爭混合器真空閥係依據明聰公司員
    工聶世何於80年11月間繪製之試作圖而製作，被上訴人新型
    專利權之效力不及於伊製造之系爭混合器真空閥，故不生侵
    害被上訴人專利權之情事云云，不足採信。
  (二)被上訴人主張上訴人生產之系爭混合器真空閥，侵害其專利
    權等情，業經財團法人中華工商研究所智慧財產研究中心就
    該真空閥與被上訴人新型專利先依「全要件原則」審查，再
    以「均等論原則」為基準，進行「分區○○段」分析比較，
    鑑定結果認為：
    1.依「全要件原則」審查結果，該真空閥之混合器及真空閥
      整體之組件、結構、運作，及兩者結合之型態，均與被上
      訴人專利權範圍雷同。
    2.依「分區○○段」之鑑定分析比較結果：
    　就混合器部分：其整體設計、結構特徵、軸桿組成型態
        及裝置方式，均與被上訴人專利權範圍雷同，又軸桿之
        Ｃ型閥片，依均等論分析，與被上訴人專利權範圍屬均
        等物，構成雷同。
      就真空閥部分：其整體組成、組件、型態、裝置方式，
        均與被上訴人專利權範圍雷同。
      就混合器與真空閥組成、運作部分：二者裝設位置、組
        接方式、運作型態，均與被上訴人專利權範圍雷同。
    3.故明聰公司生產之系爭混合器真空閥，與被上訴人之系爭
      新型專利，兩者之構成要件、組件操作型態暨作用均雷同
      ，構成侵權行為。
    等情，有該中心所出具之專利權侵害鑑定研究報告書1 冊在
    卷可參，足認被上訴人主張上訴人生產之系爭混合器真空閥
    ，侵害其專利權等情，應可採信。
七、關於被上訴人得請求賠償金額若干部分：
  (一)按因故意或過失，不法侵害他人之權利者，負損害賠償責任
    ；又損害賠償，除法律另有規定或契約另有訂定外，應以填
    補債權人所受損害及所失利益為限，民法第184 條第1 項、
    第216 條第1 項分別定有明文。經查，上訴人於前述違反專
    利法刑事案件一審89年6 月27日、同年7 月11日訊問時自承
    ：系爭混合器真空閥係自84年7 月開放瓦斯車後開始製作，
    84年底提供一百套給鼎倫公司等語；且證人即換裝系爭混合
    器真空閥之車主黃順豐、顧建中、黃慶輝於上開刑事案件一
    審89年5 月9 日、同年7 月11日訊問時，已分別證稱：其所
    有汽車係分別於86年7 月3 日、86年5 月間、86年間換裝完
    成等語，上訴人於該刑事案件一審89年7 月11日當庭亦自承
    顧建中與黃慶輝經伊改裝而使用系爭混合器真空閥等語，並
    有前揭車輛換裝文件、照片可佐；又被上訴人於87年1 月6
    日亦自鼎倫公司購得系爭混合器真空閥2 只，有鼎倫公司出
    具之統一發票可憑（附於高雄市政府警察局高市警刑偵五卷
    第12頁）；復參以被上訴人會同高雄市政府警察局刑警大隊
    於87年5 月22日至明聰公司搜索查獲系爭混合器真空閥1 個
    、半成品20個等情觀之，足認上訴人確自84年7 月起至87年
    5 月間未經被上訴人之同意而有生產銷售系爭混合器真空閥
    之事實，上訴人以查扣之混合器真空閥，僅1 件為成品，其
    餘20件皆為半成品，數量不多，辯稱伊生產系爭混合器真空
    閥，均僅供試驗試作所用，並無販賣營利之行為云云，要非
    可採。從而，被上訴人之系爭專利權受侵害之損害期間為自
    84年7 月起至87年5 月間止，被上訴人主張其得請求賠償之
    金額計算，應算至其專利權屆滿時即95年7 月11日止云云，
    尚非可採。
　(二)又被上訴人因上訴人自84年7 月起至87年5 月間止，生產銷
　  售系爭混合器真空閥所致之損失數額，經送請中華工商研究
    院鑑定結果，認為：
    1.依「規模比例理算法」計算之損失規模：
      以上訴人所經營之明聰公司向經濟部申報資本額作基礎，
      向經濟部智慧財產局中華民國專利公報資料調閱有關本案
      新型專利瓦斯與汽車兩用燃料車用之轉換裝置之習知或公
      知事項之技術資料，得一近似同業「漢興科技（股）公司
      」為本件損害期間具瓦斯與汽油兩用燃料車用之轉換裝置
      之相關技術業者。依明聰公司與漢興科技公司之資本額大
      小按比例計算可影響市場規模比例最大業務損失為67.65%
      ，再依行政院環境保護署85年至87年補助金額統計表所顯
      示該期間國內改裝液化石油氣車數量為依據，算出明聰公
      司於前述損害期間生產銷售系爭混合器，可造成被上訴人
      損失之最大規模為85年1003套、86年7513套、87年1 至5
      月間5624套，合計1 萬4140套。
    2.依「銷售流動理算法」計算之損失規模：
      依上訴人所經營之明聰公司於84年7 月至87年5 間仍有繼
      續生產及銷售系爭混合器真空閥之事實，並以損害理算期
      間之銷售流動須考量產品安全存量及銷售期間，亦即下次
      再進貨所需時間內所預測的銷售量或用量，作為該損害期
      間銷售總額基礎，再依行政院環境保護署補助金額統計表
      所顯示國內85年至87年5 月間改裝液化石油氣車數量，分
      析整體市場規模需求下85年、86年、87年之每年安全存量
      分別為124 套、925 套、693 套。再以上訴人曾提供鼎倫
      公司系爭混合器真空閥100 套，小於整體市場規模，以之
      作為明聰公司每月銷售之流動數量，算出84年7 月至12月
      間600 套、85年間1200套、86年間1200套、87年1 至5 月
      間500 套，總計3500套。
    3.依「收入比例理算法」計算之損失規模：
      以明聰公司向經濟部登記之營業項目共5 項，而本件「瓦
      斯與汽油兩用燃料車之轉換裝置」為其中之1 項，認該部
      分係佔明聰公司營業收入1/5 之比例，再由上訴人所提出
      明聰公司最接近損害期間之87年度財務資料顯示營業收入
      為7526萬1981元，按上開1/5 比例計算系爭混合器真空閥
      於87年度之收入應為1505萬2396元。又鼎倫公司於87年度
      代理銷售系爭混合器真空閥之零售價為900 元，依財政部
      同業利潤標準中汽車專用零件淨利率14% 換算系爭混合器
      真空閥於87年度之批發價應為774 元。再以明聰公司87年
      度銷售批發系爭混合器真空閥之收入1505萬2396元，除以
      零售價774 元，就明聰公司以上述理算標的進行商業營運
      下可影響市場規模銷售系爭混合器真空閥之流動數量分別
      為84年7 月至12月間9724套、85年間1 萬9448套、86年間
      1 萬9448套、87年1 至5 月間8103套，總計5 萬6723套。
    4.依「信賴度理算分析」：
      由前述3 種理算方法中，「規模比例理算法」係藉由明聰
      公司與其他標的經營之可能數量與利潤之關係進行推算；
      「銷售流動理算法」係藉由可確認事實內容之最少數量與
      利潤之關係進行推算；「收入比例理算法」係藉由明聰公
      司單年度特定之營業項目與利潤之關係進行推算，已是最
      大價值。故可信賴度權重以事實內容為基礎者之「銷售流
      動理算法」之加權比重採70% ，其他「規模比例理算法」
      、「收入比例理算法」之加權比重分別採20% 、10% ，作
      為合理可信賴之損害計算，因此算出本件合理損害數量為
      1 萬0950套（14140 ×20% ＋3500×70% ＋56723 ×10 %
      ＝10950） ，再按零售價774 元算出84年7 月至87年5 月
      損害期間之營業收入為847 萬5300元（10950 ×774=0000
      000） ，且依明聰公司最接近損害期間之87年營業毛利率
      15.42%計算出84年7 月至87年5 月損害期間所受利益為13
      0 萬6891元（0000000 ×15.42%＝0000000）。
    等情，有該中華工商研究院出具之損害賠償鑑定研究報告書
    1 冊在卷足稽，可見中華工商研究院係先依「規模比例理算
    法」、「銷售流動理算法」、「收入比例理算法」各別計算
    出損失規模後，再依「信賴度理算分析」綜合判斷被上訴人
    於前述損害期間所受損害數量為1 萬0950套，進而換算被上
    訴人所受之損害為130 萬6891元，已就其鑑定及研判之依據
    詳為說明，堪予採信。
  (三)上訴人雖另辯以：一部瓦斯車之改裝，並非僅安裝系爭混合
    器即可完成，尚須搭配其他配件，而其他配件中之部分配件
    需經經濟部商品檢驗局（下稱經檢局）之認證，才可請領補
    助款，則實際改裝瓦斯車數量亦不可能超出經檢局之認證數
    量，此部分之詳細數量，鈞院可函請經檢局提供相關資料云
    云，惟果依上訴人所稱，改裝瓦斯車，除安裝系爭混合器外
    ，尚須搭配其他經經檢局認證之配件，始得請領補助款，則
    改裝瓦斯車如搭配未經經檢局認證之配件，即不得請領補助
    款，準此，經行政院環境保護署補助金額之改裝瓦斯車，其
    所搭配之配件自屬業經經檢局之認證。是中華工商研究院上
    開鑑定既以行政院環境保護署於85年至87年補助金額統計表
    上所顯示國內改裝液化石油氣車數量為依據，即無改裝瓦斯
    車未搭配經認證之配件而不得請領補助款之問題，自毋庸再
    審究該損害時期經經檢局認證之配件詳細數量若干，從而上
    訴人請求函請經檢局提供相關資料一節，本院認無調查之必
    要。又被上訴人取得新型專利之系爭瓦斯與汽車兩用燃料車
    之轉換裝置，其功效為組裝時便利迅捷，此有財團法人中華
    工商研究所智慧財產研究中心專利侵害鑑定報告書關於創作
    說明項內載明可稽，是上訴人無非因系爭轉換裝置組裝便利
    ，利於銷售，而仿造生產混合器真空閥，且上訴人並非生產
    100 套交付代理商鼎倫公司銷售後，即停止生產，亦如前述
    ，從而上訴人以系爭轉換裝置係可替換，並非所有明聰公司
    所販賣之轉換裝置皆係使用系爭混合器，辯稱被上訴人所受
    損害，僅止於100 套云云，尚不足採。
  (四)從而，上訴人於84年7 月至87年5 月間生產銷售系爭混合器
    真空閥，侵害被上訴人之新型專利權，致被上訴人受有損害
    130 萬6891元，堪予認定。
八、綜上所述，被上訴人依侵權行為法律關係，請求上訴人給付
    130 萬6891元，及自起訴狀繕本送達（89年5 月30日）後之
    89年12月22日起至清償日止，按週年利率5 % 計算之利息，
    即屬正當，應予准許。逾此範圍外之請求，不應准許。原審
    就上開應准許部分為上訴人敗訴之判決，並為假執行及免為
    假執行之宣告，核無違誤，上訴意旨指摘原判決此部分不當
    ，求予廢棄，為無理由，應予駁回。至兩造其餘主張及所舉
    證據，於判決結果不生影響，毋庸逐一論述，併此敘明。
九、據上論結：本件上訴為無理由，依民事訴訟法第449 條第1
    項、第78條，判決如主文。
中　　華　　民　　國　　96　　年　　2 　　月　　 7　　日
                            民事第四庭
                                審判長法官        蔡文貴
                                法      官        黃科瑜
                                法      官        徐文祥
以上正本證明與原本無異。
本判決不得上訴。
中　　華　　民　　國　　96　　年　　2 　　月　　7 　　日
                                書  記  官        陳金卿
